【裁判字號】    94,上,59
【裁判日期】    950227
【裁判案由】    清償債務
【裁判全文】
臺灣高等法院高雄分院民事判決            94年度上字第59號
上  訴  人  乙○○（原名洪秀娟）
訴訟代理人  紀錦隆律師
            郭寶蓮律師
被上訴人    甲○○
訴訟代理人  黃吉雄律師
上列當事人間請求清償債務事件，上訴人對於民國94年2 月23日
臺灣屏東地方法院93年度訴字第507 號第一審判決提起上訴，本
院於民國95年2月15日言詞辯論終結，判決如下：
    主  文
原判決廢棄。
被上訴人在第一審之訴及假執行之聲請駁回。
第一、二審訴訟費用由被上訴人負擔。
    事實及理由
一、被上訴人起訴主張：上訴人於民國83年10月4日、83年10月
    29日、84年5月31日、84年11月10日及85年3月1日，陸續向
    被上訴人借款新臺幣（下同）100萬元、90萬元、120萬元、
    100 萬元及90萬元，合計500 萬元（下稱系爭借款），並於
    85年3 月4 日提供其所有坐落屏東縣車城鄉○○段保力小段
    219-2 地號，面積4049平方公尺；及同小段219-3 地號，面
    積3267平方公尺土地所有權應有部分各105 分之16（下稱系
    爭抵押土地），為被上訴人設定權利價值500 萬元之抵押權
    以為擔保，於85年3 月7 日辦妥登記。詎於86年3 月4 日系
    爭借款約定之清償期限屆至後，上訴人竟未依約清償，經被
    上訴人聲請裁定拍賣抵押物，並聲請臺灣屏東地方法院以92
    年度執字第17901 號執行事件查封、拍賣系爭抵押土地，以
    總價120 萬元拍定，經扣除利息及執行費用後，系爭借款之
    原本500 萬元僅受償93萬8150元，尚欠406 萬1850元未受清
    償，爰依消費借貸之法律關係，請求上訴人清償借款，聲明
    ：(一)上訴人應給付被上訴人406 萬1850元，及自支付命令送
    達翌日即93年8 月21日起至清償日止，按週年利率5%計算之
    利息。(二)願供擔保，請准宣告假執行。
二、上訴人則以：被上訴人曾聲請臺灣屏東地方法院以90年度促
    字第19480 號對上訴人發支付命令，經上訴人於法定期間內
    提出異議後，被上訴人即撤回該支付命令之聲請；嗣被上訴
    人又聲請同院以91年度拍字第1266號裁定拍賣抵押物獲准後
    ，即據以聲請強制執行，查封、拍賣系爭抵押土地，復於強
    制執行程序終結後，對不足受償之餘額，聲請同院以93年度
    促字第15812 號對上訴人發支付命令。而被上訴人在上開二
    次聲請支付命令及一次聲請拍賣抵押物之程序中，均係主張
    上訴人於85年3 月4 日一次向其借款500 萬元，惟於本件訴
    訟則主張上訴人係自83年10月4 日起至85年3 月1 日止，陸
    續向其借款5 次共500 萬元，其主張前後矛盾，顯係臨訟編
    造。又被上訴人雖提出83年10月4 日、85年3 月1 日其母尤
    張卻妹於車城地區農會（下稱車城農會）之交易明細表；及
    83 年10 月29日、84年5 月31日、84年11月10日，尤張卻妹
    自車城郵局帳戶提領之90萬元、120 萬元及100 萬元之提領
    紀錄作為有交付系爭借款之證明，惟上開提領紀錄只能證明
    尤張卻妹曾於上開期日自其帳戶提領款項之事實，並無法證
    明被上訴人確實曾將上開款項交付與上訴人；且上開款項均
    係自被上訴人之母尤張卻妹之帳戶內所提領，顯與被上訴人
    無關，亦不能證明該款項係被上訴人所有並交付與上訴人，
    故兩造並未成立消費借貸關係。本件實係上訴人欲向被上訴
    人借款500 萬元，經被上訴人要求須提供系爭抵押土地作為
    被上訴人之擔保，詎經辦妥抵押權登記後，被上訴人竟未交
    付借款，故被上訴人以系爭借款未完全受清償為由，訴請上
    訴人清償借款並加計法定遲延利息，自非有理等語，資為抗
    辯，並聲明：(一)被上訴人之訴及假執行之聲請均駁回。(二)如
    受不利之判決，願供擔保請准宣告免為假執行。
三、經原審判決上訴人敗訴，上訴人不服，提起上訴，並於本院
    聲明：(一)原判決廢棄。(二)被上訴人在第一審之訴駁回。被上
    訴人則聲明上訴駁回。
四、兩造對下列事項不予爭執，並有抵押權設定契約書、強制執
    行金額計算書及分配表（原審卷第8-10頁）、臺灣屏東地方
    法院91年度拍字第1266號拍賣抵押物裁定、93年度促字第15
    812 號支付命令（原審卷第62頁、11頁）及系爭抵押土地之
    登記簿謄本（本院卷(一)第26-63 頁）等件附卷可稽，並經本
    院依職權調閱臺灣屏東地方法院92年度執字第17901 號執行
    卷宗、90年度促字第19480 號支付命令卷宗及91年度拍字第
    1266號拍賣抵押物卷宗查明無訛，堪信為真實：
  (一)上訴人於85年3月4日以其所有之系爭抵押土地，為被上訴人
    設定500萬元之普通抵押權，於同年月7日辦妥登記。系爭抵
    押土地並經被上訴人聲請原審法院以91年度拍字第1266號拍
    賣抵押物裁定獲准後，繼而以92年度執字第17901 號執行事
    件聲請對系爭抵押土地強制執行，並以總價120 萬元拍定，
    經扣除利息及執行費用後，被上訴人受償本金93萬8150元。
  (二)被上訴人以上訴人未清償系爭借款，於原審聲請之90年度促
    字第19480 號支付命令事件，經上訴人於法定期間內提出異
    議後，被上訴人即撤回該支付命令之聲請。
  (三)被上訴人於原審以90年度促字第19480號對上訴人聲請發支
    付命令、以91年度拍字第1266號裁定聲請拍賣抵押物及以93
    年度促字第15812號對上訴人聲請發支付命令時，均係主張
    上訴人係於85年3月4日一次向其借款500萬元，惟於本件訴
    訟中則主張上訴人係自83年10月4日起至85年3月1日止，陸
    續向其借款5次共500萬元。
五、兩造之爭點：被上訴人有無交付500 萬元之借款與上訴人？
    兩造是否成立消費借貸契約？
  (一)按「稱消費借貸者，謂當事人一方移轉金錢或其他代替物之
    所有權於他方，而約定他方以種類、品質、數量相同之物返
    還之契約。」民法第474條第1項定有明文。又「消費借貸，
    為要物契約，須以金錢或其他代替物之交付為構成要件，如
    對於交付之事實有爭執，自應由主張已交付之貸與人負舉證
    責任，此觀（修正前）民法第四百七十四條之規定自明。」
    最高法院79年度台上字第2722號判決意旨亦可資參照。經查
    ，被上訴人主張上訴人向其借得系爭借款500 萬元，現尚積
    欠借款406 萬1850元及法定遲延利息尚未歸還之事實，既已
    為上訴人所否認，辯稱：被上訴人並未交付系爭借款等語，
    如上所述。則參照最高法院裁判意旨，自應由主張已交付借
    款之貸與人即被上訴人對兩造間已成立消費借貸關係及被上
    訴人確有交付系爭借款之事實，負舉證責任。
  (二)被上訴人固主張：系爭借款係被上訴人於83年10月4日提領
    以其母尤張卻妹名義存放在車城農會00000-0-0000號帳戶內
    之定期存款100萬元；又於83年10月29日、84年5月31日及84
    年11月10日，分別提領以尤張卻妹名義存放在車城郵局0000
    00-0號帳戶內之存款90萬元、120萬元及100萬元，均於領款
    當日全數交付上訴人；嗣被上訴人又於85年3月1日提領以尤
    張卻妹名義存放在上開車城農會帳戶內之定期存款100萬元
    ，並於當日交付上訴人90萬元，合計共交付上訴人借款500
    萬元之事實，雖據提出其母尤張卻妹之車城郵局儲金簿存款
    往來明細一紙及車城農會交易明細表二紙為證（原審卷第38
    -41頁），並以證人即被上訴人之妻賴美珍於原審之證詞為
    據。惟查：
  (1)被上訴人主張其自83年10月4日起至85年3月1日止，分五次
    陸續交付借款共500萬元與上訴人等情，已為上訴人所否認
    ，且被上訴人於本件訴訟中所主張上開交付借款之方式及時
    間，亦與被上訴人於原審以90年度促字第19480號對上訴人
    聲請發支付命令、以91年度拍字第1266號裁定聲請拍賣抵押
    物及以93年度促字第15812號對上訴人聲請發支付命令時，
    均一致主張上訴人係於85年3月4日一次向其借款500萬元等
    情不符。雖被上訴人主張上開支付命令及非訟裁定，因均係
    委託代書處理，而代書悉依抵押權設定契約書記載之內容請
    求，究與起訴須經言詞辯論之程序不同，則代書所記載上開
    借款簡略之說明，並不能代表真正之借款事實云云。惟查，
    被上訴人上開以93年度促字第15812號對上訴人聲請所發之
    支付命令，即係本件訴訟之源起，而被上訴人係聲請原審核
    發該93年度促字第15812 號支付命令後，經上訴人提出異議
    ，方有本件訴訟，惟被上訴人於該支付命令聲請狀內竟仍主
    張上訴人係於85年3 月4 日一次向其借款500 萬元云云，此
    有其支付命令聲請狀一份在卷可資參憑（原審卷第5 頁），
    顯與其事後於本件訴訟中之主張齟齬。參以500 萬元借款之
    數目非小，且借款之交付，又係消費借貸契約之特別成立要
    件，如上所述，則被上訴人究竟係一次交付借款500 萬元與
    上訴人；抑或分五次交付借款與上訴人，關係兩造間消費借
    貸契約是否確有成立，則被上訴人上開所辯代書於支付命令
    及非訟程序所記載借款交付之簡略說明，並不能代表真正之
    借款事實云云，顯不足採。又本院向彰化銀行車城分行（按
    車城農會經彰化銀行予以合併後，更名為彰化銀行車城分行
    ）調閱被上訴人之母尤張卻妹第00000-0-0000號帳戶自83年
    1 月1 日至85年5 月31日之存、提款資料顯示，尤張卻妹於
    83年10月4 日並未提領定期存款100 萬元，該100 萬元定期
    存款係於85年2 月5 日方才結清領出之事實，此有彰化銀行
    車城分行94年11月18日彰車城字第1071號函及所附車城農會
    交易明細表在卷可稽（本院卷(二)第8-18頁），益徵被上訴人
    主張其有於83年10月4 日自車城農會提領以其母尤張卻妹名
    義存放之定期存款100 萬元交付與上訴人云云，不足採信。
    而被上訴人嗣後雖改稱因事隔久遠，對交付該100 萬元之借
    款時間已模糊不復記憶，且誤認交易明細表之記載，故交付
    該100 萬元之時間，應該如本院調查所得，係於85年2 月5
    日方才結清該100 萬元定期存款，並於同日交付上訴人云云
    （本院卷(二)第37頁），無非係臨訟飾詞，亦無足採。且上訴
    人已否認有收到被上訴人分五次所交付之借款，如上所述，
    則縱認被上訴人所提出其母尤張卻妹之車城郵局儲金簿存款
    往來明細一紙及車城農會交易明細表二紙（原審卷第38-41
    頁），可證明其確有自尤張卻妹之帳戶中提領款項之事實，
    惟該證據卻不足以證明該五次提領之款項，均有交付與上訴
    人。況上開交易明細表、儲金簿名義人均為訴外人尤張卻妹
    ，顯與被上訴人無關，雖被上訴人主張其母親帳戶內之存款
    為其所有，只是借用其母親帳戶出入云云。惟經本院調閱被
    上訴人之所得資料，被上訴人於83年度之所得僅3 萬2700元
    ，此有其83年度綜合所得稅之結算申報書一紙在卷足稽（本
    院卷(一)第148 頁），而被上訴人卻主張其於83年共交付二次
    借款共190 萬元與上訴人，如上所述，顯與其財產及資力狀
    況不合。從而，被上訴人執此主張其確有交付五次借款共50
    0 萬元與上訴人云云，即不足採信。
  (2)又上訴人係於85年3月4日以其所有之系爭抵押土地，為被上
    訴人設定500萬元之普通抵押權，並於同年月7日辦妥登記，
    如上所述，並有抵押權設定契約書（原審卷第8-9頁）及系
    爭抵押土地之登記簿謄本（本院卷(一)第26-63頁）在卷可稽
    。參照被上訴人主張其係自83年10月4日起至85年3月1日止
    ，共分五次陸續交付借款共500萬元與上訴人之事實，惟上
    開抵押權之設定登記日期卻為85年3月7日，已晚於被上訴人
    所主張第一次交付借款之時間約一年六個月之後，且兩造亦
    非至親摯友，則揆諸一般民間借貸之經驗法則，被上訴人若
    在設定抵押權之前，已分別自83年間至85年間共分五次交付
    借款500萬元與上訴人，豈有未要求上訴人書立任何借據或
    本票等借款憑證以為擔保之理？被上訴人雖辯稱其原有要求
    上訴人書立借據及本票，但在設定抵押權之後已全數將借據
    及本票歸還云云（本院卷(二)第2頁、第67頁），惟此已為上
    訴人所否認，且被上訴人復無法舉證以實所說，則其上開辯
    詞，顯屬無稽。且參酌吾國社會一般民間借款程序，貸與人
    均係要求借款人須先設定抵押權後再放款；或至少在設定抵
    押權之同日放款，方可擔保其借款之安全，惟依被上訴人之
    主張，本件借款程序卻反其道而行，且設定抵押權之日期亦
    晚於第一次交付借款之日期約一年六個月以後，顯有違經驗
    法則，委無足採。參以被上訴人於原審聲請之90年度促字第
    19480號支付命令事件，經上訴人於法定期間內提出異議後
    ，被上訴人係以兩造已達成和解，上訴人願將土地過戶給被
    上訴人為由而撤回該支付命令之聲請，此業據本院調閱原審
    90年度補字第575號案卷（即原審90年度促字第19480號支付
    命令異議後之裁定命補費事件）查明屬實。惟事後系爭抵押
    土地仍屬上訴人所有，並未過戶與被上訴人，足徵兩造若果
    真有系爭500萬元借款之消費借貸關係，被上訴人又何須藉
    詞兩造已和解而撤回該支付命令之聲請事件，益證被上訴人
    主張兩造確有成立消費借貸關係云云，不足為採。
  (3)次查，證人即被上訴人之妻賴美珍於原審固證稱：上訴人自
    83年10月至85年3月間，說要投資在海外買賣原木，而有向
    被上訴人借錢，分五次共借500萬元。因被上訴人之母尤張
    卻妹怕被上訴人亂花錢，所以才將錢存放在尤張卻妹之帳戶
    內，被上訴人都是在當日從尤張卻妹之帳戶內領錢出來之後
    將錢交付給上訴人，其交付借款之時間均與被上訴人主張之
    事實一致，錢都是上訴人親自到伊家裡來拿，由伊或伊婆婆
    尤張卻妹交付現金給上訴人，上訴人有付過七、八次利息，
    每次2萬5千元，這是一個月的利息等語（原審卷第72-75頁
    ）。惟查，被上訴人主張其係自83年10月4日起至85年3月1
    日止，共分五次陸續交付借款共500萬元與上訴人之事實，
    業經本院認定為與實情不符，如上所述，則證人即被上訴人
    之妻賴美珍附和被上訴人之主張而證稱：上訴人自83年10月
    至85年3月間共向被上訴人借錢五次，共借500萬元云云，同
    屬不實在。且卷附之土地登記簿謄本載明本件借款利息為「
    月息千分之0.5」（本院卷(一)第46、63頁），則系爭借款500
    萬元之每月利息為2千500元，惟證人賴美珍卻證稱系爭借款
    之一個月利息為2萬5000元云云，顯與事實不合。又證人賴
    美珍雖證稱上訴人有付過7、8次利息，每次2萬5 千元，這
    是一個月的利息云云，惟此已為上訴人所否認，參酌其證稱
    系爭借款之一個月利息為2萬5000元云云，已有不實，如上
    所述，則證人賴美珍證稱上訴人有付過7、8次利息，每次2
    萬5千元云云，亦難認為實在。且證人賴美珍為被上訴人之
    妻，其與被上訴人之利益休戚與共，利害相關，則其證稱被
    上訴人都是在交付借款當日，從尤張卻妹之帳戶內領錢出來
    之後將錢交付給上訴人，且錢都是上訴人親自到伊家裡來拿
    ，由伊或伊婆婆尤張卻妹交付現金給上訴人云云，顯均係偏
    頗被上訴人之證詞，顯不足採。且證人賴美珍之證詞經本院
    調查結果，亦均與事實不合，如上所述，則被上訴人以其妻
    即證人賴美珍之證詞，欲證明兩造間確有成立消費借貸關係
    云云，亦顯不可採。
  (4)末查，被上訴人雖又主張上訴人歷經拍賣抵押物裁定，以至
    強制執行分配完畢，其間將近2年，均無提出異議，其事後
    再辯稱從未向被上訴人借款，實與常情有違云云。惟查，被
    上訴人聲請原審以91年度拍字第1266號裁定准予拍賣抵押物
    後，上訴人對該裁定曾提起抗告，否認兩造間曾有借貸關係
    存在等語（原審卷第63頁）。雖嗣後其抗告遭本院以91年度
    抗字第1003號裁定駁回確定在案（原審卷第64頁），惟上開
    事實，足以證明被上訴人主張上訴人對該拍賣抵押物裁定從
    未表示不服云云，不足採信。至於上訴人何以未在嗣後之強
    制執行程序中提起債務人異議之訴，此涉及上訴人是否欲起
    訴之動機及目的而定，本院固無從加以揣測。惟由卷附臺灣
    屏東地方法院86度年重訴字第108 號民事判決、本院93年度
    重上3 號民事裁定（本院卷(一)第82-92 頁）；及臺灣屏東地
    方法院86年重訴66號民事判決、本院87年度重上字第13號民
    事判決及最高法院92年度台上字第1070號民事裁定（本院卷
    (一)第93-113頁）可知，上訴人在上開拍賣抵押物之強制執行
    程序之前，已確定積欠訴外人陽信商業銀行1700萬元、4900
    萬元之債務及其法定遲延利息，則上訴人主張因其背負龐大
    債務，才未在原審92年度執字第17901 號強制執行事件中，
    提出債務人異議之訴，因縱使提起債務人異議之訴可保住系
    爭抵押土地，惟亦必遭債權人陽信商業銀行查封拍賣等情，
    即屬信而有徵。故尚難以上訴人未在原審92年度執字第
    17901 號強制執行事件中提出債務人異議之訴為由，即率爾
    推斷上訴人因承認系爭借款之存在，故才任令系爭抵押土地
    被查封拍賣。從而，被上訴人此部分之主張，亦屬無從採信
    。
六、綜上所述，上訴人抗辯被上訴人並未交付系爭借款與上訴人
    ，兩造並未成立消費借貸契約等情，自屬可信，被上訴人主
    張兩造已成立消費借貸契約，且上訴人尚有借款餘額未清償
    云云，為不足採。從而，被上訴人本於消費借貸之法律關係
    ，請求上訴人給付被上訴人406萬1850元，及自支付命令送
    達翌日即93年8月21日起至清償日止，按週年利率5%計算之
    利息，為無理由，不應准許。其假執行之聲請亦失所附麗，
    應併予駁回。原審判命上訴人給付，並為假執行之宣告，自
    有未洽。上訴意旨指摘原判決不當，求予廢棄改判，為有理
    由。自應由本院予以廢棄改判，如主文第二項所示。
七、本件事證已臻明確，兩造其餘攻擊防禦方法於判決結果不生
    影響，故不再一一論述，併此敘明。
據上論結，本件上訴為有理由，依民事訴訟法第450條、第78 條
，判決如主文。
中    華    民    國    95    年    2     月    27    日
                              民事第三庭
                                  審判長法官     張國彬
                                  法      官     吳登輝
                                  法      官     楊富強
以上正本證明與原本無異。
如對本判決上訴，須於判決送達後20日內向本院提出上訴狀，其
未表明上訴理由者，應於上訴後20日內向本院提出上訴理由書（
均須按他造當事人之人數附繕本）。上訴時應提出委任律師或具
有律師資格之人之委任狀，並依附註條文規定辦理。
中    華    民    國    95    年    2     月    27    日
                                  書  記  官     劉博文
附註：
民事訴訟法第466 條之1 ：
對於第二審判決上訴，上訴人應委任律師為訴訟代理人，但上訴
人或其法定代理人具有律師資格者，不在此限。
上訴人之配偶、三親等內之血親、二親等內之姻親，或上訴人為
法人、中央或地方機關時，其所屬專任人員具有律師資格並經法
院認適當者，亦得為第三審訴訟代理人。第1 項但書及第2 項情
形，應於提起上訴或委任時釋明之。


司法院資訊處製作；財團法人民間司法改革基金會備份。
